【裁判字號】    97,訴,42
【裁判日期】    971017
【裁判案由】    拆屋還地
【裁判全文】
臺灣桃園地方法院民事判決                97年度訴字第42號
原      告  丙○○
被      告  甲○○
            乙○○
上列當事人間拆屋還地等事件，本院於中華民國97年10月3 日言
詞辯論終結，判決如下：
    主    文
被告甲○○應將坐落桃園縣楊梅鎮○○段888 地號土地內如附圖
所示B 部分面積一二九點零三平方公尺土地上之花木、C 部分面
積一二點三四平方公尺土地上之鐵皮雨棚、E 部分面積二四點一
四平方公尺土地上之磚造平房、F 部分面積一四點九六平方公尺
土地上之木架、G 部分面積一四點六二平方公尺土地上之水泥平
台拆除，並將該部分土地交還原告；併給付原告新台幣肆仟陸佰
零貳元，及自民國九十六年一月一日起至返還上開土地之日止，
按年給付原告貳仟零貳拾玖元。
原告其餘之訴駁回。
本判決第一項得假執行。
訴訟費用由被告甲○○負擔百分之二十五，餘由原告負擔。
    事實及理由
一、本件被告甲○○未於言詞辯論期日到場，查無民事訴訟法第
    386 條各款所列情形，爰依原告之聲請，由其一造辯論而為
    判決。
二、原告主張：
(一)、坐落桃園縣楊梅鎮○○段888 地號土地（下稱系爭土地）為
    原告所有，而與之相鄰之同段918 地號土地（下稱系爭A 鄰
    地）為被告乙○○所有；同段919 地號土地（下稱系爭B 鄰
    地）及其上門牌號碼：桃園楊梅鎮高山里36號建物，則均為
    被告甲○○所有；然被告甲○○竟自民國92年11月14日因買
    賣而取得系爭B 鄰地時起，未經原告同意，又無正當權源，
    即在原告所有系爭土地如附圖所示C 部分搭建鐵皮雨棚（面
    積12.34 平方公尺）、E 部分搭建磚造平房（面積24.14 平
    方公尺）、F 部分搭建木架（面積14.96 平方公尺）、G 部
    分搭建水泥平台（面積14.62 平方公尺）等地上物；另並與
    被告乙○○共同在附圖所示B 部分栽種花木（面積129.03平
    方公尺），總計占用系爭土地面積達195.09平方公尺，爰依
    民法第767 條規定，請求被告將所占用之前開土地上之地上
    物拆除並將該部分土地交還原告。
(二)、被告甲○○無權占有系爭土地，每年至少獲取不當得利新台
    幣（下同）30,000元，原告並因此受有此部分損害，原告亦
    本於不當得利之法律關係，請求被告甲○○自92年11月14日
    起，至返還上開所占用土地之日止，按年給付原告30,000元
    。
(三)、系爭土地上原有原告所有之磚造建物1 棟（下稱系爭磚造建
    物），係供原告耕作休息及放置農具、肥料所用，然被告甲
    ○○竟擅自將之毀損、拆除，致原告受有732,000 元之損害
    （計算方式：即系爭磚造建物之造價226,875 元（面積約7.
    5625坪×每坪造價30,000元＝226,875 元）；加計因現行法
    令系爭磚造建物無法復建，原告損失該部分土地建築權利37
    0,125 元（面積約10.575坪×每坪市價35,000元＝370,125
    元；加計系爭磚造建物遭拆除後，原告無處休息及放置農具
    之損失等，以上總計損失732,000 元），爰依侵權行為之法
    律關係，訴請被告甲○○給付原告732,000 元及法定遲延利
    息。
(四)、並聲明：
、被告應共同將如附圖所示B 部分土地上之花木拆除，並共同
    將該部分土地交還原告；被告甲○○應將如附圖所示C 、E
    、F 、G 部分土地上之地上物拆除，並將該部分土地交還原
    告。
、被告甲○○應自92年11月14日起，至返還上開土地之日止，
    按年給付原告30,000元。
、被告甲○○應給付原告732,000 元，及自起訴狀繕本送達之
    翌日起至清償日止，按週年利率5％計算之利息。
三、被告乙○○則以：如附圖所示B 部分土地上之花木，係被告
    甲○○栽種，不是我種的，我雖是系爭A 鄰地所有權人且是
    被告甲○○的兒子，但系爭A 鄰地並無地上物占用系爭土地
    ，我不但未居住系爭A 鄰地，更未與被告甲○○同住系爭B
    鄰地或所屬建物內，我從未占有附圖所示B 部分土地等語置
    辯，並聲明駁回原告之訴。被告甲○○則未於言詞辯論期日
    到場，然於本院97年7 月10現場履勘時陳稱：系爭磚造建物
    係因年久失修而倒掉，並不是我拆除的等語置辯。
四、經查：
(一)、原告請求被告返還遭占用之系爭土地部分：
、原告主張系爭土地為原告所有、系爭A 鄰地為被告乙○○所
    有、系爭B 鄰地為被告甲○○所有；而被告甲○○未經原告
    同意，又無正當權源，即於系爭土地如附圖所示B 部分土地
    栽種花木（面積129.03平方公尺）；C 部分土地搭建鐵皮雨
    棚（面積12.34 平方公尺）；E 部分土地搭建磚造平房（面
    積24.14 平方公尺）、F 部分土地搭建木架（面積14.96 平
    方公尺）、G 部分土地搭建水泥平台（面積14.62 平方公尺
    ）等地上物，而無權占用系爭土地面積總計195.09平方公尺
    等情，業據原告提出系爭土地、系爭A 、B 鄰地土地登記第
    二類謄本各1 份為證；並經本院依原告聲請會同桃園縣楊梅
    地政事務所測量人員至現場履勘、施測，而製有勘驗測量筆
    錄、複丈成果圖各1 份在卷可稽；且被告甲○○經合法通知
    ，而於言詞辯論期日不到場，亦未提出準備書狀爭執；又於
    本院97年7 月10日現場履勘時就此部分並未爭執，依民事訴
    訟法第280 條第3 項準用第1 項之規定，視同自認。原告主
    張此部分事實，應堪信屬實。
、按當事人主張有利於己之事實者，就其事實有舉證之責任，
    民事訴訟法第277 條前段定有明文。又民事訴訟如係由原告
    主張權利者，應先由原告負舉證之責，若原告先不能舉證，
    以證實自己主張之事實為真實，則被告就其抗辯事實即令不
    能舉證，或其所舉證據尚有疵累，亦應駁回原告之請求（最
    高法院17年上字第917 號判例參照）。原告另主張被告乙○
    ○有與被告甲○○共同占用附圖所示B 部分土地云云，此既
    為被告乙○○所否認，依上說明，自應由原告就此負舉證責
    任。然原告就此僅提出系爭A 鄰地土地登記謄本1 份及附圖
    所示B 部分土地遭人栽種花木之照片為證，然此至多僅能證
    明被告乙○○所不爭執之其為系爭A 鄰地所有人及附圖所示
    B 部分土地遭人栽種花木之事實，而無法據此認定附圖所示
    B 部分土地即係遭被告乙○○所占用；且原告空言為上開主
    張，然對於被告乙○○究係於何時、何地、以何方式栽種該
    花木等細節，均無法說明；甚且，系爭A 鄰地雖與系爭土地
    相鄰，然其上並無任何地上物占用系爭土地，有前引複丈成
    果圖1 份在卷；此外，被告甲○○於本院現場履勘時亦陳明
    被告乙○○並未占用系爭土地等語。原告空言指稱被告乙○
    ○亦共同占用附圖所示B 部分土地云云，已屬無據。再經本
    院於97年10月3 日言詞辯論程序時，依民事訴訟法第199 條
    第2 項行使闡明權，對原告諭知：原告應就被告乙○○亦共
    同占用附圖所示B 部分土地之事實，負舉證責任等語，然原
    告於同次審理時仍表明除上開證據外，無其他證據可以提出
    等語，是原告就其主張此部分之事實，顯係其個人之臆測，
    並無其他證據可佐，揆諸首揭說明，原告請求被告乙○○亦
    應共同將如附圖所示B 部分土地上之花木移除及共同返還該
    部分土地部分，顯無理由，應予駁回。
、按所有人對於無權占有或侵奪其所有物者，得請求返還之。
    對於妨害其所有權者，得請求除去之，民法第767 條前段、
    中段定有明文。原告為系爭土地所有權人，被告甲○○未經
    原告同意，又無正當權源，無權占有如附圖所示B 、C 、E
    、F 、G 部分土地分別栽種花木及搭建前開地上物，已如前
    述，原告自得依上開規定，請求被告甲○○將所占用土地上
    之花木及上物拆除並將該部分土地返還原告。
(二)、原告請求被告甲○○返還不當得利部分：
、按無法律上原因而受利益，致他人受損害者，應返還其利益
    ，民法第179 條前段定有明文。而無權占有他人之土地，可
    能獲得相當於租金之利益，亦為社會通常之觀念（最高法院
    61年台上字第1695 號 判例參照）。本件被告甲○○無權占
    有使用原告所有之前開土地，而妨害原告之使用收益，致原
    告受有相當於租金之損害，原告依不當得利規定，請求被告
    甲○○給付相當於租金之不當得利，即屬正當。
、城市地方房屋租金，以不超過土地及建築改良物申報總價額
    年息10％為限，土地法第97條第1 項定有明文。而土地法第
    97所謂土地及建築物之總價額，土地價額依法定地價，建築
    物價額依該管直轄市或縣（市）地政機關估定之價額，土地
    法施行法第25條亦有明文。又法定地價係土地所有人依土地
    法規定所申報之地價；在平均地權條例施行區域，係指土地
    所有權人於地政機關舉辦規定地價或重新規定地價時之公告
    申報期間內自行申報之地價，如土地所有權人未於公告期間
    申報地價者，以公告地價80％為其申報地價，亦有土地法第
    148 條、平均地權條例第16條可資參照。再所謂年息10％為
    限，乃指土地租金之最高限額而言，並非必須依照申報價額
    年息10％計算，尚須斟酌土地位置、工商繁榮程度、使用人
    利用房屋之經濟價值、所受利益，彼等關係及社會感情等情
    事以為決定。
、被告甲○○所占用之前開土地面積為195.09平方公尺，有複
    丈成果圖在卷足憑；系爭土地90年1 月申報地價為每平方公
    尺120 元、93年1 月申報地價為每平方公尺152 元、96 年1
    月申報地價為每平方公尺208 元，亦有土地登記謄本及本院
    電話記錄1 紙在卷可稽；而系爭土地地目為「旱」，位於特
    定農業區內，乃農牧用地，並供原告耕種之用；附近多為田
    地及荒地，周邊亦無學校、金融機構、便利商店或賣場，僅
    以無名稱之4 米產業道路1 條外連桃園縣楊梅鎮○○路；而
    被告占用系爭土地僅用以栽種花木及搭建非供居住之鐵皮、
    木架及平台之用，占用至今約5 年等情，除經原告於本院審
    理時陳明外，亦經本院現場履勘屬實，製有前引勘驗測量筆
    錄、複丈成果圖各1 份在卷可稽；是系爭土地周邊無商業活
    動，生活機能非佳，非屬城市地區建築基地，是使用系爭土
    地之租金利益，應顯較城市地區建築基地之租金利益為低。
    再參酌系爭土地每平方公尺申報地價之高低及目前社會經濟
    狀況，認被告無權占有前開土地所獲之利益，以系爭土地之
    申報地價年息5 ％計算為適當。原告請求按年給付30,000元
    計付租金利益，顯屬過高。據此，詳細計算如下：自92年11
    月14日起至92年12月31日止，應給付原告154 元（120 元×
    195.09平方公尺×5%×48÷365 ＝154 元）；自93年1 月1
    日起至95年12月31日止，應給付原告4,448 元（152 元×19
    5.09平方公尺×5%×3 ＝4,448 元）；以上總計4,602 元；
    自96年1 月1 日起至被告甲○○返還前開土地之日止，按年
    給付原告2,029 元（208 元×195.09平方公尺×5%＝2,02 9
    元）。原告請求被告甲○○給付不當得利，於上開範圍內之
    金額，即有理由，逾上開範圍之請求，即屬無據，應予駁回
    。
(三)、原告請求被告甲○○損害賠償部分：
    原告主張被告甲○○有將系爭磚造建物毀損、拆除，致原告
    受有732,000 元之損害，應就此負損害賠償責任等情，為被
    告甲○○於本院97年7 月10現場履勘時所否認，自應由原告
    就此負舉證責任。然原告就其此部分主張，僅提出系爭建物
    業已毀損之照片為證，然此至多僅能證明被告甲○○所不爭
    執之系爭磚造建物業已毀損之事實，而無法據此認定系爭磚
    造建物遭毀損之原因，遑論係原告所稱遭被告甲○○毀損。
    且原告空言為上開主張，然對於被告甲○○究係於何時、何
    地、以何方式毀損系爭磚造建物等細節，均無法說明；復原
    告於本院審理時亦自陳其並未親見被告甲○○拆除該建物，
    也未有他人親見等語，參以，原告所出具之該磚造建物照片
    顯示，該建物係磚造矮房，年代久遠，目前僅係屋頂及後方
    部分毀損，並非全部均遭拆除等情，有該等照片附卷可證，
    據此，除難認定該磚造建物係遭人拆除外，甚至，連該磚造
    建物是否係因颱風、地震等天然災害所生毀損，亦有疑義，
    遑論是原告所稱遭被告甲○○拆除，原告此部分主張，顯屬
    無據。再經本院於97年10月3 日言詞辯論程序時，依民事訴
    訟法第199 條第2 項行使闡明權，對原告諭知：原告應就被
    告甲○○拆除系爭磚造建物之事實，負舉證責任等語，然原
    告於同次審理時仍表明除上開證據外，無其他證據可以提出
    等語，是原告就其主張此部分之事實，顯係其個人之臆測，
    並無其他證據可佐，揆諸首揭說明，原告請求被告甲○○應
    賠償系爭建物遭拆除之損失732,000 元，顯無理由，應予駁
    回。
五、從而，原告依上開規定，請求如主文第1 項所示，為有理由
    ，應予准許，原告逾上開範圍之請求，於法無據，應予駁回
    。
六、本件原告勝訴部分，因所命給付之價額未逾50萬元，依民事
    訴訟法第389條第1項第5款之規定，爰依職權宣告假執行。
七、兩造其餘主張及所提之證據等攻擊、防禦方法，均與本院上
    開論斷無涉或無違，不予贅述。
八、結論：本件原告之訴為一部有理由，一部無理由，依民事訴
    訟法第79條、第389條第1項第5款，判決如主文。
中    華    民    國    97    年    10    月    17    日
                  民事第二庭    法  官  尹   良
以上正本係照原本作成
如對本判決上訴，須於判決送達後20日內向本院提出上訴狀
中    華    民    國    97    年    10    月    17    日
                               書記官   羅美英


司法院資訊處製作；財團法人民間司法改革基金會備份。
